【裁判字號】    97,台上,1272
【裁判日期】    970327
【裁判案由】    常業詐欺
【裁判全文】
最高法院刑事判決            九十七年度台上字第一二七二號
上  訴  人  甲○○
選任辯護人  侯重信律師
上  訴  人  乙○○
上列上訴人等因常業詐欺案件，不服台灣高等法院高雄分院中華
民國九十六年四月二十日第二審更審判決（九十五年度上更(一)字
第二號，起訴案號：台灣高雄地方法院檢察署八十七年度偵緝字
第一三八四號、八十八年度偵字第五三０號），提起上訴，本院
判決如下：
    主  文
原判決撤銷，發回台灣高等法院高雄分院。
    理  由
本件原判決撤銷第一審所為科刑之判決，比較行為時及裁判時法
律，適用最有利於上訴人甲○○、乙○○之規定，改判仍依牽連
犯之規定，從一重均論處上訴人二人共同犯常業詐欺取財罪刑，
固非無見。
惟查：（一）、科刑之判決書，須將認定之犯罪事實詳記於事實
欄，然後於理由內，逐一說明其所憑之證據及認定之理由，使事
實與理由兩相一致，方為合法。若應記載於判決理由之事項不予
記載，即為判決理由不備，足以構成撤銷之原因。原判決事實欄
一認定甲○○因與自稱為「陳耀斌」（綽號「阿文」）及「林先
生」等不詳姓名成年男子，共謀虛設行號，詐騙財物，而先由甲
○○要求積欠其債款之乙○○充當虛設行號名義負責人，乙○○
亦知其情，仍應允之，甲○○等四人乃共同意圖為自己不法之所
有，基於恃詐欺取財維生及違反動產擔保交易法之犯意聯絡，由
乙○○出名擔任該商行負責人，設立「嘉信企業行」，陸續向銀
行領用支票，持以向被害人華信商業銀行股份有限公司三民分行
（下稱華信三民分行）等，或以動產抵押之方式詐借款項，或詐
購物品得逞等情，並以乙○○就此部分犯行，僅提供其本人之支
票帳戶供他人行騙而居於從屬地位，為對其量處較甲○○輕刑之
理由之一。然理由內，就此部分事實認定所憑之依據卻未置一詞
，顯有判決理由不備之違誤。（二）、原判決引用證人簡志宏、
張簡鑄篡、李鳳玉、蘇曉陽、黃文良及銀行行員柯偉家、葉致仁
、賴欣賓、江昭儀等人之證言為據，認定甲○○曾出資由自稱「
王志訓」之男子陪同李鳳玉開設帳戶，並對陪同李鳳玉開戶之女
子未能確實全程陪同李鳳玉辦理開戶事宜表示不滿等情，並進而
推論甲○○確共同有原判決事實欄二─(二)之犯行。然上開證人除
李鳳玉外，其餘證人之陳述，核均與甲○○有無提供資金予李鳳
玉開戶及是否確參與此部分犯罪等各節之認定無涉，原判決竟援
引為認定之證據，已有認定事實不憑證據之違失。再者，原判決
以調查人員於民國八十八年六月十一日在甲○○住處搜索時，並
查獲李鳳玉存摺、印章及空白支票等情，認定李鳳玉開設帳戶、
領取支票後，確將支票、印鑑章併交予甲○○。然依卷附扣押物
品目錄（偵字第一八二二九號卷第四、五頁），該次搜索所查扣
之物品，並無李鳳玉之存摺、印章及空白支票等物，原判決此部
分認定亦與卷證資料不符，而有證據上理由矛盾之違失。（三）
、乙○○前依動產擔保交易法所規定之動產抵押方式，以其所有
自小客車設定動產抵押權為擔保，向美商花旗銀行股份有限公司
高雄分公司（下稱花旗高雄分行）貸款後，僅繳納本息至八十六
年七月二十二日，尚欠新台幣（下同）七十三萬四千六百十元，
即意圖不法利益，於八十六年八月間，將該汽車遷移約定之停放
地點，致花旗高雄分行受有損害，觸犯動產擔保交易法第三十八
條之罪，由台灣高雄地方法院判處有期徒刑六月，並經原審法院
於八十七年九月二十四日駁回上訴確定，有各該刑事判決書及乙
○○前案紀錄表可稽。而原判決事實欄一─(一)，認乙○○於八十
六年五月十六日，依動產擔保交易法之規定，以其名下自小客車
設定動產抵押權予華信三民分行為擔保，向該行申辦汽車貸款後
，自八十六年十一月二十日起拒不繳款，尚欠百餘萬元未還，竟
意圖為自己不法之利益，於八十六年七月九日，將該車典當予他
人，致華信三民分行受有損害。另原判決事實欄一─(五)，認乙○
○於八十六年六月十一日，與台松堆高機公司簽訂附條件買賣契
約，以分期付款附條件買賣方式，向該公司購買堆高機一台，約
定其中四十萬元尾款部分，分十期給付，並簽發面額均係四萬元
之支票十張，詎乙○○於第一張支票兌現後即拒不繳款，該支票
帳戶旋於八十六年九月十二日經公告為拒絕往來戶，其餘支票經
提示亦均不獲兌現，尚欠三十六萬元未還，且意圖為自己不法之
利益，將上開機械遷移他處，致台松堆高機公司受有損害等情。
原判決雖以其事實欄一─(一)(五)所示之犯罪事實，與上開業經判決
確定之上訴人違反動產擔保交易法第三十八條犯行，認時間相距
數月，尚非近接；購買之標的或為汽車，或為堆高機；行為態樣
或係簽訂動產抵押契約，或訂立附條件買賣契約，犯罪手法或將
標的物遷移他處，或出質於當舖，或簽發支票作為約定分期付款
之擔保等均不相同，乃謂兩者之間難認有裁判上一罪關係云云。
然上開業經判決確定部分之犯行，其犯罪時間適介於原判決事實
欄一─(一)(五)之間，且相距各僅約一個月，並與原判決事實欄一─
(一)，同以小客車為標的，以簽訂動產抵押契約為行為態樣，且與
原判決事實欄一─(五)，均以將標的物遷移至他處為犯罪手段；反
觀原判決事實一─(一)(五)，其犯罪時間相距達三個月，且前者以小
客車為依動產擔保交易法設定抵押之標的，後者則以堆高機為依
同法簽訂附條件買賣之標的，標的與行為態樣均迥然有別，復以
前者係將標的典當他人，後者則遷移他處，犯罪手段亦各異其趣
，但原判決竟認此二者均為乙○○本件常業詐欺犯行之一部分，
對上開業經確定判決部分，卻以犯罪時間、標的、行為態樣及犯
罪手法不同為由，認非屬本件常業詐欺犯行之一部而無實質一罪
關係，甚且亦無裁判上一罪關係，非上開確定判決效力所及，而
據以撤銷第一審關於此部分不另為免訴諭知之判決，遽就原判決
事實欄一─(一)(五)所示部分，再為有罪之科刑判決，其此項判斷職
權之行使，前後標準似不相一致，已有判決理由矛盾之違法。又
原判決事實一─(一)，記載乙○○先於八十六年七月九日即將動產
抵押之標的汽車典當他人，嗣自八十六年十一月二十日起始拒不
繳納分期款，則乙○○於典當汽車當時，既仍繼續繳款中，究如
何認其所為係出於不法利益之意圖，原判決亦未為必要之說明，
遽為不利於乙○○之判決，併有判決理由不備與矛盾之可議。以
上，或係上訴意旨所指摘，或為本院得依職權調查之事項，應認
原判決仍有發回更審之原因。原判決認上訴人二人尚牽連犯違反
動產擔保交易法部分，基於審判不可分之原則，一併予以發回。
據上論結，應依刑事訴訟法第三百九十七條、第四百零一條，判
決如主文。
中    華    民    國  九十七  年    三    月  二十七  日
                      最高法院刑事第五庭
                          審判長法官  張  淳  淙
                                法官  劉  介  民
                                法官  張  春  福
                                法官  蔡  彩  貞
                                法官  林  俊  益
      本件正本證明與原本無異
                                      書  記  官
中    華    民    國  九十七  年    四    月    三    日
                                                      Ｑ


司法院資訊處製作；財團法人民間司法改革基金會備份。
